【裁判字號】    97,上,401
【裁判日期】    971223
【裁判案由】    確認抵押權不存在
【裁判全文】
臺灣高等法院民事判決                   97年度上字第401號
上  訴  人  己○○
訴訟代理人  王志哲律師
被上  訴人  丁○○
            乙○○
            丙○○
            戊○○
兼上  一人
法定代理人  甲○
上二人共同
訴訟代理人  葉春生律師
上列當事人間確認抵押權不存在事件，上訴人對於中華民國97年
3月7日臺灣臺北地方法院96年度訴字第5007號第一審判決提起上
訴，本院於97年12月9日言詞辯論終結，判決如下：
    主  文
原判決關於駁回上訴人後開第二、三項之訴部分，及命上訴人負
擔訴訟費用之裁判均廢棄。
確認被上訴人丁○○、乙○○、丙○○對上訴人就附表所示建物
，於民國八十三年八月二十二日以臺北市松山地政事務所如附表
所示收件號設定登記最高限額如附表擔保金額之抵押權，所擔保
之債權均不存在。
確認被上訴人戊○○、甲○對上訴人就(一)附表編號1.建物於同日
以同所如附表所示收件號設定登記最高限額如附表擔保金額之抵
押權，所擔保之債權超過新臺幣壹佰肆拾壹萬陸仟貳佰伍拾貳元
部分；(二)附表編號2.建物於同日以同所如附表所示收件號設定登
記最高限額如附表擔保金額之抵押權，所擔保之債權超過新臺幣
陸拾肆萬貳仟柒佰伍拾元部分；(三)附表編號3.建物於同日以同所
如附表所示收件號設定登記最高限額如附表擔保金額之抵押權，
所擔保之債權超過新臺幣肆拾貳萬貳仟玖佰伍拾貳元部分，均不
存在。
其餘上訴駁回。
第一審關於命上訴人負擔訴訟費用部分及第二審訴訟費用，由被
上訴人丁○○、乙○○、丙○○負擔六分之二，戊○○、甲○連
帶負擔六分之一，餘由上訴人負擔。
    事實及理由
一、本件被上訴人丁○○、乙○○、丙○○（以下稱丁○○等3
    人）未於言詞辯論期日到場，核無民事訴訟法第386條各款
    所列情形，爰依上訴人之聲請，由其一造辯論而為判決。
二、上訴人主張：伊所有如附表所示建物（以下稱系爭建物），
    應有部分均為1/2，於民國83年8月22日以伊為債務人，被上
    訴人之被繼承人陳林彩月（90年6月13日死亡）為債權人，
    分別以臺北市松山地政事務所（以下稱松山地政事務所）如
    附表所示收件號收件，設定如附表擔保金額欄所示最高限額
    之抵押權（以下合系爭抵押權）。嗣系爭建物之其他共有人
    取得准予變價分割之確定判決，並據此聲請強制執行，經臺
    灣臺北地方法院（以下稱臺北地院）以附表強制執行案號分
    割共有物強制執行事件拍定在案，並作成分配表，認拍賣所
    得價金應由陳林彩月之繼承人即被上訴人優先受償。惟系爭
    抵押權所擔保之債權僅登記為所有權移轉之請求權，並非金
    錢借貸，屬不能以金錢估定之一定行為，不能為最高限額抵
    押權所擔保之債權範圍。且系爭抵押權設定契約書所載擔保
    之債權，並不及於未履行該所有權移轉債務時之損害賠償債
    權，自無從確認債權內容為何，故系爭抵押權所擔保債權並
    不存在等情。爰求為確認系爭抵押權所擔保之債權均不存在
    之判決。原審為上訴人敗訴之判決，上訴人不服提起上訴，
    上訴聲明：(一)原判決關於駁回上訴人後開第2項之訴部分廢
    棄。(二)確認被上訴人對上訴人就(1)附表編號1.所示建物，於
    83年8月22日以松山地政事務所如附表所示收件號設定登記
    最高限額如附表擔保金額之抵押權；(2)附表編號2.建物，於
    同日以同所如附表所示收件號設定登記最高限額如附表擔保
    金額之抵押權；(3)附表編號3.建物，於同日以同所如附表所
    示收件號設定登記最高限額如附表擔保金額之抵押權，所擔
    保之債權均不存在（原審判准確認共同被告陳彥伶就系爭抵
    押權所擔保之債權不存在之部分，未據陳彥伶聲明不服，已
    告確定）。
三、被上訴人丁○○等3人未於言詞辯論期日到場，亦未提出書
    狀作何聲明或陳述。被上訴人甲○、戊○○則以：系爭建物
    係陳林彩月借名登記為上訴人所有，並由陳林彩月自行管理
    ，借名登記之法律關係於陳林彩月死亡時即已消滅，故上訴
    人並無確認利益。又系爭抵押權係用以擔保陳林彩月對於上
    訴人就系爭建物所有權移轉之請求權及不履行之損害賠償，
    並將該移轉請求權作價為各該擔保金額。陳林彩月死亡後，
    其繼承人即丁○○等3人與訴外人陳登科於93年1月5日簽立
    遺產分割協議書協議由陳登科繼承系爭建物及系爭抵押權暨
    其所擔保之債權。嗣陳登科於95年9月11日死亡，其繼承人
    之一即原審共同被告陳彥伶聲明拋棄繼承，由其餘之繼承人
    即伊2人繼承。而系爭建物既遭法院拍賣，伊2人自得就拍定
    所得價金優先受償，並就不足額部分得請求上訴人賠償等語
    ，資為抗辯。並答辯聲明：上訴駁回。
四、查系爭建物應有部分1/2係由陳林彩月出資購買，借用上訴
    人名義登記，上訴人則於83年8月22日設定系爭抵押權予陳
    林彩月，嗣陳林彩月於90年6月13日死亡，其全體繼承人即
    陳登科暨丁○○等3人協議將系爭抵押權登記由陳登科繼承
    ，陳登科復於95年9月11日死亡，繼承人之一即原審共同被
    告陳彥伶已聲明拋棄繼承，其餘繼承人為被上訴人戊○○及
    甲○，又系爭建物已經臺北地院以附表強制執行案號分割共
    有物強制執行事件拍定，並作成分配表在案等事實，為兩造
    所不爭，復有建物登記簿謄本、戶籍謄本、繼承系統表、遺
    產分割協議書等件附卷可稽，並經本院調閱前開強制執行案
    卷核閱屬實，堪信為真實。
五、上訴人主張，系爭抵押權所擔保之債權僅登記為所有權移轉
    之請求權，並非金錢借貸，屬不能以金錢估定之一定行為，
    不能為最高限額抵押權所擔保之債權範圍。且系爭抵押權設
    定契約書所載擔保之債權，並不及於未履行該所有權移轉債
    務時之損害賠償債權，自無從確認債權內容為何，故系爭抵
    押權所擔保債權並不存在等情，為被上訴人所否認，並以前
    揭情詞置辯。經查：
  (一)按確認法律關係之訴，非原告有即受確認判決之法律上利益
    者，不得提起之，民事訴訟法第247條第1項前段定有明文。
    所謂即受確認判決之法律上利益，係指法律關係之存否不明
    確，致原告在私法上地位有受侵害之危險，得以對於被告之
    確認判決除去者而言。本件系爭建物經臺北地院民事執行處
    進行分割共有物強制執行程序，業已拍定，並就拍賣所得價
    金製作分配表，已如前述，而該等強制執行事件分配表，已
    將被上訴人列為系爭抵押權人陳林彩月之全體繼承人而為分
    配，有各該分配表在卷可稽（見原審卷第11-15頁及外放
    之影印卷宗）。據此，兩造間就被上訴人得否基於抵押權人
    身分就拍賣系爭建物所得價金分配、優先受償一事，已有爭
    執。揆諸前揭說明，上訴人是否應依系爭抵押權設定之債權
    內容為履行、被上訴人得否優先分配拍賣所得價金等私法上
    之地位即有受侵害之危險，且得以確認判決除去，堪認上訴
    人提起本件確認之訴，有即受確認判決之法律上利益。
  (二)所謂最高限額之抵押契約，係指所有人提供抵押物，與債權
    人訂立在一定金額之限度內，擔保現在已發生及將來可能發
    生之債權之抵押權設定契約而言。此種抵押權所擔保之債權
    ，除訂約時已發生之債權外，即將來發生之債權，在約定限
    額之範圍內，亦為抵押權效力所及。又抵押權所擔保之債權
    ，其種類及範圍，屬於抵押權之內容，依法應經登記，始生
    物權之效力，但如因內容過於冗長，登記簿所列各欄篇幅不
    能容納記載，可以附件記載，作為登記簿之一部分。因此關
    於最高限額抵押權所擔保之債權，雖未記載於土地登記簿，
    然於聲請登記時提出之最高限額抵押權設定契約書，有該項
    債權之記載者，此契約書既作為登記簿之附件，自為抵押權
    效力所及（最高法院66年台上字第1097號、84年台上字第19
    67號判例意旨參照）。再按，信託契約之受託人不僅就信託
    財產承受權利人之名義，且須就信託財產，依信託契約所定
    內容為積極的管理或處分。並非將自己之財產，以他人名義
    登記時，雙方之間當然即有信託關係存在。
  (三)本件兩造均不爭系爭建物應有部分1/2係由陳林彩月出資購
    買，借用上訴人名義登記，而陳林彩月仍保有管理、使用等
    權能，此為上訴人於本院自承：「陳林彩月過世之前，房子
    都是他自己在管理，我們只是登記名義，並沒有實際管理那
    些房屋。」等語（見本院卷第104頁背面），從而，上訴人
    與陳林彩月間所成立者應屬借名登記契約，而非信託契約，
    應類推適用與其性質相似之委任契約規定。又上訴人以其為
    債務人設定系爭抵押權予陳林彩月，其於抵押權設定契約書
    約定事項欄記載「本抵押權僅擔保所有權之移轉登記請求權
    ，並非金錢借貸」等語，並作為登記附件，有原審調閱之系
    爭抵押權設定登記案卷可稽（見原審卷第142、147、155
    、162頁）。參以該等契約書所約定債務清償日期為113年8
    月14日，而系爭抵押權之權利存續期間為83年8月15日至113
    年8月14日，堪認陳林彩月委任上訴人為借名登記，其契約
    之終期為113年8月14日，而系爭抵押權擔保之債權為陳林彩
    月對上訴人於借名登記契約消滅時關於系爭建物之所有權移
    轉登記債權，此項債權，於債務人不為履行，或上訴人因建
    物所有權而獲有對價或代償時，則轉換為損害賠償或給付代
    償之金錢債權，蓋此等金錢均為前開所有權移轉登記債權之
    變形，依上訴人與陳林彩月設定抵押權之本意，該變形之債
    權應屬系爭抵押權擔保之範圍，並以新臺幣（下同）200萬
    元、200萬元及100萬元為其擔保之最高限額。
  (四)次按，委任關係，因當事人一方死亡、破產或喪失行為能力
    而消滅。但契約另有訂定，或因委任事務之性質不能消滅者
    ，不在此限，民法第550條定有明文。又委任事務之履行已
    不可能時，委任關係亦告終了。本件陳林彩月於90年6月13
    日死亡，惟其與上訴人間關於系爭建物之借名登記契約之終
    期為113年8月14日，已如前述，則依彼等契約之約定，應認
    其2人之借名登記契約不因陳林彩月死亡而告消滅。而由陳
    林彩月之繼承人繼承此項借名登記契約。再解釋意思表示，
    應探求當事人之真意，不得拘泥於所用之辭句，民法第98條
    定有明文。依卷附陳林彩月之繼承人即被上訴人丁○○等3
    人及陳登科於93年1月5日簽立之遺產分割協議書所示（見原
    審卷第200-208頁），雖僅記載將系爭抵押權分配予被上
    訴人之被繼承人陳登科（見同上卷第208頁），而未書明系
    爭抵押權所擔保之所有權移轉登記債權部分應如何分割，惟
    參以彼等亦將陳林彩月就系爭建物另1/2應有部分協議分割
    予陳登科等情，再者僅將抵押權分配予陳登科，而由全部繼
    承人繼承債權，就被上訴人丁○○等3人而言，已失擔保之
    實益，堪認被上訴人丁○○等3人及陳登科上開分割協議之
    真意，應係包含將系爭抵押權所擔保之債權，及該債權所由
    生之基礎關係即借名登記契約之法律關係亦分予陳登科，亦
    即由陳登科繼承陳林彩月與上訴人之借名登記關係，並於95
    年9月11日陳登科死亡後，由被上訴人戊○○及甲○繼承之
    。然系爭建物業經臺北地院以附表所示強制執行案號事件拍
    定並分別於96年5月1日、同年5月29日發予權利移轉證書，
    有本院調閱之各該案卷可憑，則上訴人本於借名登記契約履
    行委任事務，已屬不能，依前開說明，其與被上訴人戊○○
    及甲○間之委任關係亦告終了。而系爭抵押權所擔保之債權
    ，因該基礎契約之消滅，已無發生之可能，則系爭抵押權擔
    保之債權即告確定。
  (五)依前所述，系爭建物已經臺北地院前述分割共有物強制執行
    事件拍定並發予拍定人移轉證書，系爭抵押權所擔保之債權
    即告確定，斯時上訴人自拍賣所取得之價金，乃系爭建物所
    有權移轉登記債務之變形，於最高限額之範圍內屬系爭抵押
    權所擔保之債權。又受任人因處理委任事務，支出之必要費
    用，委任人應償還之，民法第546條第1項定有明文。查附表
    所示編號1.建物所有權1/2經臺北地院95年度執字第59772號
    分割共有物事件拍賣所得價金144萬元，債務人即上訴人應
    負擔之執行費及其他共益費用分別為11,330、12,418元，有
    分配表可證（見本院卷第121頁），屬上訴人因處理借名登
    記事務，支出之必要費用，上訴人主張抵銷，自屬有理由。
    經扣除後，剩餘1,416,252元為上訴人原所負該部分建物移
    轉登記債務之變形，且在最高限額200萬元之範圍，自屬該
    最高限額抵押權擔保之債權。同理，附表所示編號2.3.建物
    所有權各1/2經臺北地院分割共有物事件拍賣所得價金分別
    為67萬元、43萬元，分別扣除債務人即上訴人應負擔之執行
    費及房屋稅27,250元、執行費7,048元，剩餘642,750元、42
    2,952元，亦有分配表可憑（見本院卷第128、133頁），依
    前開說明，此等金額亦為上訴人原負移轉登記債務之變形，
    又均在200萬元及100萬元之擔保限額內，同屬各該最高限額
    抵押權擔保之債權。
六、綜上所述，被上訴人丁○○等3人，未繼承系爭抵押權所擔
    保之債權，而被上訴人戊○○、甲○就系爭抵押權所擔保之
    債權於決算期結算結果，如附表所示建物，依序有1,416,25
    2元、642,750元、422,952元之債權為系爭抵押權擔保之範
    圍。從而，上訴人請求確認被上訴人丁○○等3人對其就附
    表所示建物於83年8月22日以松山地政事務所如附表所示收
    件號設定登記最高限額如附表擔保金額之抵押權，所擔保之
    債權均不存在；被上訴人戊○○、甲○對其就附表編號1.建
    物於同日以松山地政事務所如附表所示收件號設定登記最高
    限額如附表擔保金額之抵押權，所擔保之債權超過1,416,25
    2元部分、附表編號2.建物於同日以同所如附表所示收件號
    設定登記最高限額如附表擔保金額之抵押權，所擔保之債權
    超過642,750元部分、附表編號3.建物於同日以同所如附表
    所示收件號設定登記最高限額如附表擔保金額之抵押權，所
    擔保之債權超過422,952元部分，均不存在，洵屬有據，應
    予准許。逾此所為請求，為無理由，應予駁回。原審就上開
    應准許部分，為上訴敗訴之判決，尚有未洽。上訴意旨求予
    廢棄改判，為有理由，爰由本院予以廢棄，改判如主文第2
    、3項所示。至於上訴人之請求不應准許部分，原判決為上
    訴人敗訴之判決，經核於法並無不合，上訴意旨聲明廢棄改
    判，為無理由，應駁回其上訴。
七、據上論結，本件上訴為一部有理由，一部無理由。依民事訴
    訟法第450條、第449條第1項、第79條、第85條第1項前段、
    第2項、第463條、第385條第1項前段，判決如主文。
中    華    民    國    97    年    12    月    23    日
                    民事第十一庭
                        審判長法  官  鄭雅萍
                              法  官  徐福晉
                              法  官  詹文馨
正本係照原本作成。
如不服本判決，應於收受送達後20日內向本院提出上訴書狀，其
未表明上訴理由者，應於提出上訴後20日內向本院補提理由書狀
（均須按他造當事人之人數附繕本）上訴時應提出委任律師或具
有律師資格之人之委任狀；委任有律師資格者，另應附具律師資
格證書及釋明委任人與受任人有民事訴訟法第466條之1第1項但
書或第2項（詳附註）所定關係之釋明文書影本。
中    華    民    國    97    年    12    月    24    日
                              書記官  周淑靜
附註：
民事訴訟法第466條之1（第1項、第2項）：
對於第二審判決上訴，上訴人應委任律師為訴訟代理人。但上訴
人或其他法定代理人具有律師資格者，不在此限。
上訴人之配偶、三親等內之血親、二親等內之姻親，或上訴人為
法人、中央或地方機關時，其所屬專任人員具有律師資格並經法
院認為適當者，亦得為第三審訴訟代理人。
附表：
┌─┬───┬───┬───┬───────┬──┬─────┬────┬──────┐
│編│坐落  │段別  │ 建號 │ 門 牌 號 碼  │應有│抵押權設定│擔保金額│強制執行案號│
│號│      │      │      │              │部分│之收件號  │(新臺幣)│（臺北地院）│
├─┼───┼───┼───┼───────┼──┼─────┼────┼──────┤
│１│臺北市○○○段│ 1864 │長春路426之1號│ 1/2│松山字    │ 200萬元│ 95年度執字 │
│  │松山區○○○段│      │3樓           │    │第215870號│        │ 第 59772號 │
├─┼───┼───┼───┼───────┼──┼─────┼────┼──────┤
│２│臺北市○○○段│  573 │健康路186號3樓│ 1/2│松山字    │ 200萬元│ 95年度執字 │
│  │松山區○○○段│      │              │    │第215880號│        │ 第 11596號 │
├─┼───┼───┼───┼───────┼──┼─────┼────┼──────┤
│３│臺北市○○○段│ 1520 │八德路3段158巷│ 1/2│松山字    │ 100萬元│ 95年度執字 │
│  │松山區○○○段│      │20弄40號2樓之8│    │第215890號│        │ 第58024號  │
└─┴───┴───┴───┴───────┴──┴─────┴────┴──────┘


司法院資訊處製作；財團法人民間司法改革基金會備份。
